臺灣高等法院臺南分院民事判決　94年度上易字第166號
上　訴　人　乙○○
上　訴　人　甲○○
訴訟代理人　丙○○
上列當事人間請求侵權行為損害賠償事件，上訴人對於中華民國
94年7月20日臺灣臺南地方法院第一審判決（94年度訴字第45號
）分別提起上訴，本院於94年11月8日言詞辯論終結，判決如下
 ：
      主      文
原判決關於駁回上訴人乙○○後開請求部分，及訴訟費用暨假執
行裁判部分均廢棄。
上訴人甲○○應再給付上訴人乙○○新台幣伍佰元，及自民國94
年1月22日起至清償日止，按週年利率百分之5計算之利息。
上訴人乙○○其餘上訴駁回。
上訴人甲○○之上訴駁回。
第一、二審訴訟費用，由上訴人甲○○負擔5分之1，餘由上訴人
乙○○負擔。
      事      實
甲、上訴人乙○○方面：
一、聲明：求為判決：(一)原判決關於駁回上訴人後開請求暨命負
    擔該部分之訴訟費用之裁判廢棄。(二)上開廢棄部分，被上訴
    人應再給付上訴人59,580元，及自民國（下同）94年1月22
    日起至清償日止，按年息百分之5計算之利息。(三)對造之上
    訴駁回。
二、陳述：除與原判決記載相同者，茲引用之外，補稱：
  (一)對造上訴人有房屋3棟、土地5筆及汽車1輛，依對造上訴人
    上開經濟能力，應給付伊醫藥費及精神慰撫金合計10萬元較
    合理，原審判決金額，稍嫌過低。
  (二)本件並非互毆，係對造上訴人主動挑釁、故意傷人，業經原
    審及鈞院刑事庭認定無訛；且伊尚受有腦震盪等嚴重傷害，
    可見對造上訴人案發當時出手非輕。
三、證據：除援用第一審所提證據外，補提出身心殘障手冊影本
    1件、催繳電費通知單影本1件、郭綜合醫院診斷證明書影本
    1件、和解書影本1件、住戶連署書影本1件、甲○○、管理
    費催繳通知及告知單影本9件、丙○○書立文件影本2件、照
    片4張、判決節錄影本1件、郭綜合醫院收據影本3件、莊興
    堅中醫診所收據影本1件。
乙、上訴人甲○○方面：
一、聲明：求為判決：(一)原判決不利上訴人部分廢棄。(二)上開廢
    棄部分，被上訴人在第一審之訴及假執行之聲請均駁回。(三)
    對造之上訴駁回。
二、陳述：除與原判決記載相同者，茲引用之外，補稱：
  (一)對造上訴人之供詞前後矛盾，極為明顯。且證人陸繼杰、林
    洛佑之證詞亦有明顯之偏頗。
  (二)以上訴人高大壯碩之身材，若真以拳頭一直毆打對造上訴人
    頭部，對造怎麼可能完全不流血，且有多位證人均未見對造
    上訴人頭部有傷，連輕微的紅腫、瘀青都看不見，更何況案
    發後，對造上訴人還能立即輕鬆起身，和多位住戶聊天。
  (三)關於住戶連署書，從來沒有任何住戶向上訴人查詢事實真相
    為何，這些住戶在有心人的主導下，竟也對那不實內容之文
    件加以簽署，可見群眾係盲目。
  (四)對造上訴人犯有恐嚇、誹謗等罪，且犯後毫無悔意，於訴訟
    程序中一再飾詞狡辯，有該刑事判決書可稽。
  (五)原判決認定上訴人有房屋3棟、土地5筆及汽車1輛。惟查，
    所謂房屋3棟、土地5筆，其實僅係一棟已20多年、老舊不堪
    之透天厝，和一間已15年、約30坪的老舊公寓，公寓已被設
    定抵押權，透天厝亦被假扣押多年，同樣面臨被法拍之命運
    。汽車已有17年，老舊不堪，脫手不易。又伊亦面臨稅金、
    健保費、勞保費、水電催繳之窘境，伊家中經濟狀況已艱難
    困頓。
三、證據：除援用第一審所提證據外，補提出土地登記謄本2件
    、建物登記謄本3件、臺灣臺南地方法院94年度簡字第497號
    刑事簡易判決影本1件、欠繳健保費通知及明細影本6件、欠
    稅情形表影本2件。
丙、本院依職權向臺灣臺南地方法院檢察署調閱94年度執他字第
    1260號刑事傷害案卷。
      理      由
一、上訴人乙○○起訴主張：上訴人甲○○係台南市○○路13號
    「富都天廈」大樓之住戶，伊為該大樓之管理員，上訴人甲
    ○○因大樓管理事務對伊生有不滿，於92年4月19日上午，
    因對其張貼社區公告等事務，心生不滿，與伊在該大樓一樓
    管理室外發生口角後，甲○○竟基於傷害之犯意，將伊壓制
    於地，以手毆打伊頭部，致伊受有頭部挫傷合併腦震盪、背
    部挫傷合併筋膜發炎、左手臂抓傷、左手第四手指遠端關節
    挫傷等傷害，經該大樓旁群運公司員工陸繼杰、林洛佑發現
    ，合力將壓住伊之上訴人甲○○拉開後，甲○○始離去，甲
    ○○傷害伊之犯行，經判處拘役59天確定在案。爰依民法第
    184條、第195條之規定，請求上訴人甲○○給付100,000元
    等語（上訴人乙○○原請求命上訴人甲○○給付1,005,710
    元及法定利息，原審判決命上訴人甲○○給付40,420元及法
    定利息，駁回上訴人乙○○其餘請求，乙○○不服原判決提
    起上訴，請求命上訴人甲○○再給付59,580元及法定利息）
    。
二、上訴人甲○○則以：兩造固於上開時、地，發生口角進而發
    生拉扯，惟伊並未將對造上訴人壓制在地，以手加以毆打頭
    部之情事，對造上訴人係因雙方拉扯跌倒以致撞擊頭部受傷
    。刑事庭依証人之証述認定伊毆打對造成傷，認定事實有誤
    。縱伊毆打對造成傷，對造之請求亦過高，且多項請求並非
    必要，又伊經濟狀況不佳，對造就損害之發生與有過失，應
    減輕或免除之賠償責任等語，資為抗辯。
三、本件應審酌者，乃上訴人甲○○有無毆打上訴人乙○○成傷
    之事實，以及乙○○之損害若干？經查：
  (一)上訴人乙○○主張，上訴人甲○○於上開時、地，徒手毆打
    上訴人乙○○成傷之事實，已據其提出診斷証明書一紙附刑
    事卷為証。
  (二)依目擊証人陸繼杰於刑事庭證稱：「（問：他們二人開始起
    爭執時，有無看到？）有聽到，沒有看到。有聽到大聲爭吵
    的聲音。」、「（問：後來有無到現場去看？）他們應該已
    經吵一陣子了，至少經過五分鐘，吵的時候我沒有過去看，
    同事說隔壁在打架，我才過去看．．．。」、「（問：到了
    之後，看到他們二人扭打？）我指的是拉扯。他們已經在拉
    扯，很難判定是誰打誰。拉扯時，乙○○跌倒，甲○○在他
    上面。」、「（問：旁邊有無其他住戶試圖拉開他們二位？
    ）沒有看見。後來曹元華有來幫我開門，我進去拉開他們二
    人，拉開時，幾乎快拉不開，我沒有看到旁邊是否有其他人
    ，後來林洺佑過來幫我拉開。」、「（問：拉甲○○拉不開
    ？）因為他很用力壓住乙○○。」、「（問：甲○○揮拳打
    管理員？）是。乙○○躺在地上，有用手擋。」、「（問：
    揮拳打管理員是打哪個部位？）頭部，當時甲○○有載安全
    帽。」等語明確（見原審法院93年簡上字第142號刑事卷，
    第141至146頁）。
  (三)目擊証人林洺佑亦於刑事庭證稱：「（問：拉扯之後有無跌
    倒？）管理員有跌倒，我們還沒進去拉開時，管理員就被推
    到花圃旁邊跌倒。他們二人互相推拉後，管理員就跌倒，甲
    ○○沒有跌倒。」、「（問：乙○○跌倒後，有無看到甲○
    ○騎到他身上，出手打乙○○？）管理員在地上，甲○○騎
    在乙○○身上要打他。我們要拉開甲○○，拉不起來，後來
    我和另二位同事三人才合力拉開甲○○。」、「（問：為何
    要拉開甲○○？）因為他還要出手打乙○○，當時乙○○在
    地上。」、「（問：看到二名被告拉扯過程中，有無看到有
    人揮拳或將手舉起來的動作？）樓上的住戶（按即被告甲○
    ○）在拉扯時有揮拳，有舉手。」等語大致相符（見前開刑
    事卷第141至第146頁）。
  (四)查：前開二位證人，與兩造並無親友或仇怨關係，既在場目
    睹事件之經過，又係經刑事庭命其具結後始為上開證述，則
    其所為上開證言，當無甘冒刑事偽證罪之處罰，而偏袒任何
    一造之理由，渠等之證言，自堪信採。二位證人均證稱甲○
    ○壓在乙○○上面，用拳打乙○○頭部，核與乙○○指訴情
    節相符，致乙○○頭部傷勢不重，係因戴安全帽，因而減少
    直接傷害之故。且上訴人甲○○傷害行為，亦經臺灣臺南地
    方法院刑事庭為相同之認定，判處甲○○傷害人之身體，拘
    役59日，如易科罰金，以300元折算1日確定，有該院93年度
    簡字第956號刑事簡易判決書、93年度簡上字第142號刑事判
    決書各一件在卷為憑，復經本院依職權調取之前開刑事案件
    卷宗查明，上訴人甲○○所為上開若以手毆頭部，乙○○的
    傷勢必更重辯解，係推諉飾詞，並無足採。
  (五)綜上所述，上訴人乙○○主張，上訴人甲○○傷害其身體，
    應負故意侵權行為責任一節，堪以採信。
四、按故意不法侵害他人之權利者，負損害賠償責任；不法侵害
    他人之身體、健康者，被害人雖非財產上之損害，亦得請求
    賠償相當之金額，民法第184條第1項前段、第195條第一項
    前段分別定有明文。上訴人甲○○故意毆打上訴人乙○○成
    傷，已如前述，則上訴人乙○○請求上訴人甲○○賠償損害
    ，自屬有據，應再審酌者，乃上訴人乙○○所得請求之各項
    金額，分述如下：
  (一)醫療費用5,710元部分：
    (1)上訴人乙○○主張其因受傷，於92年4月19日就醫，支出
      920元醫療費用，已據其提出收據1紙為憑（原審93年度補
      字第300號卷第33頁）。其中500元証明書費部分，上訴人
      甲○○雖抗辯該部分不應准許，原審法院引據最高法院66
      年6月11日66年度第5次民庭庭推總會議決議見解，駁回上
      訴人乙○○此部分請求，但查此決議，業經最高法院91年
      5月7日決議，上開決議不再援用，亦即最近實務見解，認
      定診斷証明書，係用以証明損害所必須，乃其實現損害賠
      償債權所支出之必要費用，亦在得請求之列（最高法院89
      年度台上字第2070號、92年度台上字第1980、2653號、93
      年度台上字第1159號判決參照），應認上訴人乙○○提出
      前開醫療費用收據中之500元之證明書費，應予准許。上
      訴人甲○○抗辯證明書費用應予扣除，尚非可採。乙○○
      請求920元，為有理由，應予准許。
    (2)上訴人乙○○主張：因上訴人甲○○之毆打致受頭部挫傷
      合併腦震盪、背部挫傷合併筋膜發炎、左手臂抓傷、左手
      第四手指遠端關節挫傷等傷害外，另有下體受傷致性功能
      障礙，且造成聽障云云，並提出莊興堅中醫診所、邑豐中
      醫診所、郭綜合區域教學醫院、新樓基督教醫院就診治療
      ，共支出5,710元之醫療費用云云，雖據其提出醫療費收
      據30紙為證，惟為上訴人甲○○所否認，則上訴人乙○○
      現存之聽覺及性功能障礙，與上訴人甲○○傷害行為是否
      有因果關係，自應審究。
    (3)查：上訴人乙○○受傷後，於該日即至郭綜合區域教學醫
      院就診，醫師認定上訴人乙○○受有頭部挫傷合併腦震盪
      、背部挫傷合併筋膜發炎、左手臂抓傷、左手第四手指遠
      端關節挫傷，並開立診斷證明書，上訴人乙○○旋即持該
      診斷證明書至派出所，對上訴人甲○○提出傷害告訴（見
      刑案偵查卷第4頁、第11頁）。查乙○○於受傷後即至醫
      院就診開立証明書，其目的乃在告訴甲○○傷害，衡諸常
      情，苟其下體被踢打成傷，理應據實告知醫師，請求檢查
      ，豈有隱匿未告知並診治之理。又若確有此項傷害，理應
      於92年4月19日不久，即顯現不適之症狀，並陸續就醫，
      豈有時隔六個月後，始因下腹壁挫傷、前列腺等病狀，陸
      續求醫之理。是上訴人乙○○自93年1月14日起至同年6月
      25 日分別於郭綜合區域教學醫院泌尿科、莊興堅中醫診
      所、邑豐中醫診所治療，所支出之4,270元之醫藥費用，
      非係上訴人甲○○傷害行為所致，事甚明確，此部分請求
      ，不應准許。
    (4)又上訴人乙○○主張，其因上訴人甲○○傷害致聽覺障礙
      ，支出520元云云，亦為上訴人甲○○所否認。經查：原
      審向基督長老教會新樓醫院查詢，上訴人乙○○所受之聽
      覺障礙，是否因92年4月19日外力毆打所致，亦因疾病等
      因素所引起？經該醫院函覆：「病患乙○○於民國92年9
      月29日，因鼻出血及雙側聽力障礙及鼻咽腫塊，至本院就
      診，於92年9月30日接受鼻咽切片檢查，當時接受聽力檢
      查、左耳聽力為58.3分貝、右耳為56.6分貝，雙側感音性
      聽力障礙，其聽障原因不詳，至於其聽力障礙原因是否為
      之前外力毆打所致，因病人於事後五個月後，才至本院門
      診追蹤治療，所以無法判斷。」，有該醫院94年5月24日
      新樓歷字第0940374號函及病歷各一份在卷可參（見原審
      卷第93至96頁背面）。查上訴人乙○○自92年4月19日受
      傷後，迄92年9月29日以前，均未因聽覺障礙至醫院診治
      ，迨受傷害5個月餘後始就醫，而依新樓醫院上開函示，
      乙○○除雙側聽力障礙外，尚有鼻出血及鼻咽腫塊等症狀
      ，若係上訴人甲○○92年4月19日外力毆擊所致，當不至
      延至5個月餘，始發生上開症狀，足徵上訴人乙○○於92
      年9月29日始於新樓醫院耳鼻喉科就診之聽覺障礙等之傷
      害，非上訴人甲○○92年4月19日毆打所致，此部分其請
      求，亦屬無據。
  (二)精神慰藉金部分：
    (1)按慰藉金之賠償以人格權遭受侵害，使精神上受有痛苦為
      必要，至其核給之標準固與財產上損害之計算不同，惟非
      不可斟酌雙方身分、資力與加害程度，及其他各種情形核
      定相當之數額。最高法院著有51年度台上字第223號判例
      可資參照。查：上訴人乙○○因受上訴人甲○○不法侵害
      身體，致受有前開頭部挫傷合併腦震盪、背部挫傷合併筋
      膜發炎、左手臂抓傷、左手第四手指遠端關節挫傷之傷害
      ，據以請求精神慰藉金，於法並無不合。另其主張受有輕
      度聽覺障礙及性功能障礙，並因而夫妻失和離婚，並無積
      極證據足資證明，已見前述，故此部分不在審酌範圍。
    (2)原審法院審酌：上訴人乙○○高中畢業，現任大樓管理員
      ，上訴人甲○○除曾短期承包內政部「建置戶籍數位化資
      料庫作業計畫」參與工作外，並無固定之工作，另上訴人
      乙○○有汽車2輛，無不動產；上訴人甲○○有房屋3棟、
      土地5筆、汽車1輛，有原審調閱之財產清單在卷可按（見
      原審卷第37至41頁）。審酌兩造之身分、地位、經濟能力
      ，及上訴人乙○○受傷之程度（療程只一天），傷害之原
      因等一切情狀，認上訴人乙○○請求1百萬元過高，以40,
      000元為適當，就此部分予以准許，本院審酌，原審按兩
      造之身分、地位、經濟能力、傷害之程度、原因等等各種
      因素酌定並無不當，兩造就此部分，分別主張全額過高或
      過低，均不足採。
  (三)綜上所述，上訴人甲○○應賠償上訴人乙○○40,920元。
  (四)上訴人甲○○抗辯：因上訴人乙○○找伊理論，雙方發生衝
    突，兩造互有受傷，上訴人乙○○對其所受損害之發生，顯
    與有過失，應減輕或免除伊之賠償責任云云。
    按損害之發生或擴大，被害人與有過失者，法院得減輕賠償
    金額或免除之，民法第217條第1項訂有明文。經查：上訴人
    乙○○涉嫌傷害甲○○部分，已經原審法院以93年度簡上字
    第142號判決。乙○○無罪，經本院以94年上易字第39號判
    決上訴人無罪確定，已經本院調取上開刑事卷宗查明，甲○
    ○此部分抗辯顯非可採。況縱上訴人甲○○抗辯二人互毆屬
    實，惟雙方互毆，乃雙方互為侵權行為，與雙方行為為損害
    之共同原因者有別，不生過失問題，無民法第217條過失相
    抵原則之適用，最高法院著有68年度台上字967號判例可參
    。上訴人甲○○主張與有過失減免責任，自無可採。
　(五)綜上所述，上訴人甲○○應賠償上訴人乙○○40,920元。
五、從而，上訴人乙○○基於侵權行為之法律關係，請求上訴人
    甲○○給付40,920元，及自起訴狀繕本送達之翌日即94年1
    月22日起至清償日止，按年息百分之5計算之利息，為有理
    由，應予准許；逾此部分所為之請求，為無理由，應駁回之
    。上訴人乙○○勝訴部分，其聲請願供擔保為准假執行之宣
    告，經核於法並無不合。至其敗訴部分，其假執行之聲請失
    所附麗，應予駁回。原審命上訴人甲○○給付40,420元及其
    法定利息，固無不合。上訴人甲○○就此部分上訴，求予廢
    棄改判，為無理由，其上訴應予駁回。原審就上訴人乙○○
    請求診斷書500元部分，予以駁回，尚有未洽。上訴人乙○
    ○上訴意旨，就此部分指摘原判決不當，求予廢棄改判，為
    有理由，爰由本院予以廢棄改判如主文第2項所示。至其其
    餘請求不應准許部分，原審為上訴人敗訴之判決，並駁回其
    假執行之聲請，經核於法並無不合，此部分其上訴為無理由
    ，應駁回其上訴。
六、本件待證事實已臻明確，兩造其餘攻擊防禦方法及舉證，核
    與本件判決結果不生影響，爰不一一詳為論述，附此敘明。
七、結論：本件上訴人乙○○之上訴為一部有理由，一部無理由
    ，上訴人甲○○之上訴為無理由，依民事訴訟法第450條、
    第449條第1項、第79條，判決如主文。
中　　華　　民　　國　　94　　年　　11　　月　　22　　日
                  民事第五庭    審判長法　官　張世展
                                      法　官　王浦傑
                                      法　官　吳上康
上為正本係照原本作成。
兩造均不得上訴。
中　　華　　民　　國　　94　　年　　11　　月　　23　　日
                                      書記官　易慧玲
                                                 K
